臺臺灣桃園地方法院民事裁定
110年度消債職聲免字第129號
債  務  人  黃文龍   住桃園市○○區○○路000號          代  理  人  鄭諭麗律師(法律扶助律師)                    債  權  人  遠東國際商業銀行股份有限公司
                      設臺北市○○區○○○路0段000○000                        ○000號0樓
法定代理人  周添財  


債  權  人  元大商業銀行股份有限公司



法定代理人  翁健    



債  權  人  玉山商業銀行股份有限公司


法定代理人  黃男州  
代  理  人  朱逸君  
債  權  人  中國信託商業銀行股份有限公司


法定代理人  利明献  


債  權  人  良京實業股份有限公司

法定代理人  平川秀一郎



上列當事人間因消費者債務清理之職權免責事件，本院裁定如下
：
    主  文
債務人黃文龍應予免責。
    理  由
一、按法院為終止或終結清算程序之裁定確定後，除別有規定外
    ，應以裁定免除債務人之債務，消費者債務清理條例（下稱
    消債條例）第132條定有明文。次按法院裁定開始清算程序
    後，債務人有薪資、執行業務所得或其他固定收入，扣除自
    己及依法應受其扶養者所必要生活費用之數額後仍有餘額，
    而普通債權人之分配總額低於債務人聲請清算前二年間，可
    處分所得扣除自己及依法應受其扶養者所必要生活費用之數
    額者，法院應為不免責之裁定。但債務人證明經普通債權人
    全體同意者，不在此限；債務人有下列各款情形之一者，法
    院應為不免責之裁定。但債務人證明經普通債權人全體同意
    者，不在此限：㈠七年內曾依破產法或本條例規定受免責。㈡
    故意隱匿、毀損應屬清算財團之財產，或為其他不利於債權
    人之處分。㈢捏造債務或承認不真實之債務。㈣聲請清算前二
    年內，因消費奢侈商品或服務、賭博或其他投機行為，所負
    債務之總額逾聲請清算時無擔保及無優先權債務之半數，而
    生開始清算之原因。㈤於清算聲請前一年內，已有清算之原
    因，而隱瞞其事實，使他人與之為交易致生損害。㈥明知已
    有清算原因之事實，非基於本人之義務，而以特別利於債權
    人中之一人或數人為目的，提供擔保或消滅債務。㈥隱匿、
    毀棄、偽造或變造帳簿或其他會計文件之全部或一部，致其
    財產之狀況不真確。㈧故意於財產及收入狀況說明書為不實
    之記載，或有其他故意違反本條例所定義務之行為，致債權
    人受有損害，或重大延滯程序，消債條例第133條、第134條
    亦分別明定。是法院為終止或終結清算程序之裁定確定後，
    如查明債務人有消債條例第133 條或第134 條各款所定之情
    形者，除債務人能證明經普通債權人全體同意免責外，應為
    不免責之裁定。
二、經查，本件債務人黃文龍，前因有不能清償債務情事，於民
    國109年6月24日聲請消費者債務清理法院前置調解，後調解
    不成立，債務人嗣於109年8月12日向本院聲請清算，再經本
    院於110年1月14日以109年度消債清字第141號裁定債務人於
    110年1月14日下午5時起開始清算程序，並命司法事務官進
    行本件清算程序，司法事務官則以110年度司執消債清字第4
    號案加以進行，後司法事務官認據債務人所提出之資產表、
    107至108年度財政部臺灣省北區國稅局綜合所得稅、財產歸
    屬資料清單及本院司法事務官於清算執行程序之調查，可知
    債務人名下有存款7,492元，南山人壽股份有限公司保險契
    約、台灣人壽股份有限契約、西元2006年出廠之普通重型機
    車1輛、西元1994年出廠之自用小客車1輛，於110年5月5日
    以書面通知清算財團財產之處分方式，經債權人會議同意僅
    就前開存款及人壽保單價值解約金由債務人提出等值現金進
    行分配，其餘財產不予處分返還債務人。嗣由債務人提出與
    上開存款及保單解約金等值現金1萬2,061元以供清償，並經
    司法事務官依法分配該款項完結，故於110年8月9日裁定清
    算程序終結並確定在案（見本院110年度司執消債清字第4號
    卷〈下稱執行卷〉第124、170頁正反面）等情，業經本院上開
    清算執行案卷確認無誤，堪予認定。是本院所為終結清算程
    序之裁定既已確定，依前開消債條例規定，法院即應審酌債
    務人是否有消債條例第133條、第134條所定應為不免責裁定
    之情形。 
三、本院司法事務官前依消債條例第136條規定，於裁定終結清
    算後依職權通知全體債權人及債務人就債務人免責與否表示
    意見或到庭陳述意見：
  ㈠債權人玉山商業銀行股份有限公司具狀陳稱略為：不同意債
    務人免責。懇請鈞院依職權調查債務人是否有符合消債條例
    第133條、第134條各款之規定（見執行卷第183頁）。
  ㈡債權人良京實業股份有限公司具狀陳稱略為：請鈞院向中華
    民國人壽保險商業同業公會函查，債務人有無以自己為要保
    人、或嗣後變更要保人、或質借未償還之商業保險保單之情
    ，如有，則債務人有消債條例第134條第2、8款之不免責事
    由（見執行卷第188頁）。
  ㈢債權人遠東國際商業銀行股份有限公司具狀陳稱略為：不同
    意債務人免責。懇請鈞院依職權調查債務人是否有符合消債
    條例第133條、第134條各款之規定（見執行卷第189至190頁
    ）。
  ㈣債權人中國信託商業銀行股份有限公司具狀陳稱略為：不同
    意債務人免責。依鈞院109年度消債清字第141號裁定所載，
    如債務人每月可處分所得扣除每月自己及應受其扶養者所需
    生活費用後，已入不敷出，就超支部分債務人如何負擔？是
    否另有收入未列入財產及收入狀況說明書？或有隱匿之事實
    ？有消債條例第134條第8款之不免責事由。債務人目前53歲
    ，仍具還款能力，當竭力清償債務。懇請鈞院依職權調查債
    務人是否有符合消債條例第133條、第134條各款之規定（見
    執行卷第192頁）。
　㈤債權人元大商業銀行股份有限公司具狀陳稱略為：不同意債
    務人免責。懇請鈞院依職權調查債務人是否有符合消債條例
    第133條、第134條各款之規定（見本院卷第33頁）。
四、經查：
  ㈠債務人無消債條例第133條所規定應不免責之情事存在：
  1.依消債條例第133條前段為本件不免責裁定之審查時，應以
    本院裁定開始清算時（即110年1月14日）起至裁定免責前之
    期間，綜合考量各項情況以認定債務人有無薪資、執行業務
    所得或其他固定收入，及有無濫用清算程序之情節，而為認
    定債務人有無固定收入，如現有收入，並於扣除自己及依法
    應受其扶養者所必要生活費用之數額後仍有餘額，且普通債
    權人之分配總額低於債務人聲請清算前二年間（依消債條例
    第78條第1項、第153條之1第2項規定，乃債務人聲請清算前
    二年即107年6月起至109年5月止期間），可處分所得扣除自
    己及依法應受其扶養者之必要生活費用之餘額，以判斷其有
    無消債條例第133條之適用。
  2.查，債務人自裁定開始清算程序後無工作，每月僅領有桃園
    市政府社會局身心障礙生活補助費5,065元，有債務人提出
    之107及108年度綜合所得稅各類所得清單、勞工保險被保險
    人投保資料表、收入證明切結書、郵局存摺封面暨內頁影本
    可考（見本院109年度消債清字第141號卷第52至59頁，109
    年司消債調字第393號第17至19頁背面、第33頁、第50頁背
    面，本院卷第21頁) ，參以債務人目前年紀為54歲，且為小
    兒麻痺而有肢體障礙，為中度身心障礙者，求職確有不易，
    且查閱其所有金融機構及郵局帳戶歷史交易明細亦無異常資
    金收入，並有於當月身心障礙生活補助費入帳後隨即提領使
    用之情形，堪認債務人所陳僅有上開補助收入勉持生活，非
    屬虛妄，是認債務人於本院裁定開始清算程序後每月約有5,
    065元之收入。又本院清算裁定係審認債務人開始清算後，
    每月必要支出為5,699元（見執行卷第5頁背面），而債務人
    自承其收入不足支出部分則由同住家人支應，本院衡以其收
    入與支出間差額僅數百元，此部分由同住家人支應確屬可能
    。則以債務人每月收入扣除其與依法應受其扶養之人每月必
    要生活支出後，已無餘額，此與消債條例第133條前段所指
    要件不合，故債務人並無消債條例第133條規定應不免責之
    事由，本院亦無庸再審究是否有普通債權人之分配總額低於
    債務人聲請清算前二年間可處分所得扣除自己及依法應受其
    扶養者之必要生活費用之餘額之要件。
  ㈡債務人無消債條例第134條各款所定應不免責之情形：
    經本院函詢全體普通債權人，就債務人是否應予免責一節表
    示意見，債權人多具狀表示反對債務人免責，已如上述，惟
    消債條例關於清算程序係以免責主義為原則，不免責為例外
    ，而本件債權人並未具體說明或提出相關事證證明債務人有
    消債條例第134條各款所定不免責事由，本院復查無債務人
    有何消債條例第134條所列各款之不免責事由，自難認債務
    人有何消債條例第134條應為不免責裁定之情形。
五、綜上所述，本件債務人既無消債條例第133條及第134條應不
    免責事由存在，揆諸前開規定及立法目的，自應為債務人免
    責之裁定，爰裁定如主文。
中　　華　　民　　國　　111 　年　　1 　　月　　13　　日
              民事第二庭    法　官　李麗珍
正本係照原本作成。
如不服本裁定，應於送達後10日內向本院提出抗告狀，並應繳納
抗告費新台幣1000元。
中　　華　　民　　國　　111 　年　　1 　　月　　14　　日
                            書記官  謝伊婕